臺灣高等法院臺南分院刑事判決　一００年度上訴字第九九五號
上訴人　臺灣嘉義地方法院檢察署檢察官
上訴人
即被告　邱寶滿
上列上訴人因被告偽證等案件，不服臺灣嘉義地方法院一００年
度訴字第四一五號中華民國一００年八月十五日第一審判決（起
訴案號：臺灣嘉義地方法院檢察署一００年度偵字第二九六五號
），提起上訴，本院判決如下：
    主    文
原判決關於侮辱公務員部分撤銷。
邱寶滿犯侮辱公務員罪，處有期徒刑月，如易科罰金，以新台
幣壹仟元折算壹日。
其他上訴駁回。
邱寶滿上開撤銷改判部分所處之刑，與上訴駁回部分所處之刑（
犯偽證罪，處有期徒刑肆月），應執行有期徒刑陸月。
    事    實
一、邱寶滿明知其所有嘉義市西區文化里中央第二商場四三號二
    樓房屋於民國（下同）九十九年七月間出租予吳杰勳，每月
    租金新臺幣（下同）三千九百元，不含水電費，租期至一０
    ０年六月止，由吳杰勳以現金或匯款給付租金。詎因吳杰勳
    未按時繳納一００年三月份租金，欲禁止吳杰勳使用該屋。
    竟於一００年三月十九日下午一時三十分許，持自備之備用
    鑰匙進入該屋，而與吳杰勳發生爭執，互相拉扯受傷（互告
    傷害部分另案審理）。乃報警處理，並向嘉義市政府警察局
    第一分局（下稱第一分局）長榮派出所警員提出吳杰勳傷害
    及無故侵入住宅之告訴，吳杰勳亦同時對邱寶滿提出傷害告
    訴。嗣第一分局長榮派出所員警以其為傷害案件之現行犯逮
    捕後，同日下午七時五十分許，將之解送至第一分局時，明
    知第一分局偵查隊小隊長陳弘昌正執行接收及移送現行犯之
    職務，係依法執行職務之公務員。竟對陳弘昌公然以台語叫
    罵「你很蕭掰哦，你會絕子絕孫啦」、「限制我行動的警察
    會有因果報應啦，開車出去要注意啊，全家外出要小心啦」
    ，以此方式公然侮辱執行職務之偵查隊小隊長陳弘昌。又徑
    以現行犯移送至臺灣嘉義地方法院檢察署，於同日晚上十一
    時二十二分許，在檢察官調查吳杰勳侵入住宅等案件偵查庭
    中（一００年度偵字第二二四一號），基於偽證之犯意，以
    證人身分作證時，經訊明與吳杰勳間無得拒絕證言之身分關
    係，告知作證具結之義務及偽證之處罰，復因其陳稱眼睛老
    花，認有不能朗讀之情形，經檢察官朗讀並說明結文意義後
    簽立結文，對吳杰勳何故得以住居使用上址房屋等就案情有
    重要關係之事項於供前具結後，虛偽證稱：「我不認識吳杰
    勳，我也沒有出租房屋給吳杰勳，我不知道他為何住在那裡
    ．．我不知道他去哪裡拿到鑰匙」、「我不知道他為何匯錢
    給我，他沒有和我打契約」云云，而妨害國家司法權之正確
    行使。
二、案經臺灣嘉義地方法院檢察署檢察官自動檢舉簽分偵查起訴
    。
    理    由
甲、程序方面：
    按被告以外之人於審判外之言詞或書面陳述，除法律有規定
    者外，不得作為證據，刑事訴訟法第一百五十九條第一項固
    有明文。惟被告以外之人於審判外之陳述，雖不符刑事訴訟
    法第一百五十九條之一至第一百五十九條之四之規定（即得
    為證據之情形），而經當事人於審判程序同意作為證據，法
    院審酌該言詞陳述或書面陳述作成時之情況，認為適當者，
    亦得為證據。當事人、代理人或辯護人於法院調查證據時，
    知有第一百五十九條第一項不得為證據之情形，而未於言詞
    辯論終結前聲明異議，視為有前項之同意；刑事訴訟法第一
    百五十九條之五定有明文。本件認定事實所引用證人之言詞
    及書面陳述證據，已經本院提示被告表示無意見，迄於言詞
    辯論終結前亦未聲明異議，揆諸前揭規定，可認為已同意作
    為證據；而本院審酌該證人等之陳述及證據資料作成當時之
    過程、內容、功能等之情況，認為適當，亦查無其他違法取
    證或其他瑕疵等不實之情事，具備合法可信之適當性保障，
    與本案待證事實間並具有相當之關聯性，以之為本案證據尚
    無不當，復無顯有不可信之情況，自得採為證據。
乙、實體方面：
壹、撤銷改判部分：
一、訊據被告邱寶滿矢口否認有侮辱公務員犯行，辯稱：伊並未
    罵人「我屎你娘雞歪」，陳稱上開絕子絕孫等內容是只有做
    錯、冤枉伊的員警會有報應，遭受上天懲罰，如果沒有做錯
    ，並不會有報應等語。
二、經查：
(一)被告邱寶滿於一００年三月十九日下午一時三十分許，在嘉
    義市西區文化里中央第二商場四三號二樓與吳杰勳發生糾紛
    ，經第一分局長榮派出所員警林安成到場處理，因吳杰勳亦
    提出傷害告訴，經警於同日下午一時三十分以現行犯逮捕，
    並通知被告本人等情，有吳杰勳提出傷害告訴之警詢陳述、
    診斷證明書、告知本人逮捕通知書在卷可參（見警卷第八、
    十四、二十一頁），嗣於同日晚上七時五十分許，被告經警
    移送至嘉義市政府警察局第一分局偵辦，由值班員警陳弘昌
    、柯佳恩、黃唐尉接受人犯準備移送工作等情，亦經證人即
    承辦員警陳弘昌於偵查中證述明確（見偵查卷第四十至四十
    一頁），並有其製作之職務報告在卷可參（見警卷第三十一
    頁）。
(二)被告於涉犯傷害案件，經警以現行犯逮捕而移送至嘉義市政
    府警察局第一分局偵辦，在第一分局拘留室內，對依法執行
    移接收、移送現行犯職務之公務員第一分局偵查隊小隊長陳
    弘昌，公然以台語叫罵「你很蕭掰哦，你會絕子絕孫啦」、
    「限制我行動的警察會有因果報應啦，開車出去要注意啊，
    全家外出要小心啦」等情，為證人陳弘昌於偵查中證稱：被
    告至嘉義市政府警察局第一分局後，派出所員警只有限制被
    告行動，但未經警上銬，派出所員警穿著制服，伊等三人值
    班，有向被告表示身分，因為做移送工作，需要限制被告行
    動，但被告一直往門口衝，表示要離開，伊等對被告表示是
    現行犯，要移送地檢署，不能離開，被告表示不是現行犯，
    就起身往大門衝去，制服員警還沒離開，即將被告攔下來，
    這時伊拿出攝影機執行錄影，並告知被告為現行犯，伊等在
    執行公務，如執意要離開，伊等要辦妨害公務，因被告仍然
    要離開，並與制服員警發生推擠，一直重複這些動作，伊只
    好對被告上手銬，這部分有錄影等語（見偵查卷第四十至四
    十一頁），並經原審勘驗，證人陳弘昌此部分證述，與上開
    錄影光碟所拍攝之翻拍畫面、譯文內容相符（見偵查卷第三
    十五頁、一審卷第二十四至二十五、三十九至四十頁），有
    原審勘驗譯文在卷可參（見一審卷第三十四至三十五頁），
    被告亦坦承於經移送至第一分局後，在拘留室內陳稱「你很
    蕭掰哦，你會絕子絕孫啦」、「限制我行動的警察會有因果
    報應啦，開車出去要注意啊，全家外出要小心啦」等語。
(三)按所謂「侮辱」，乃以使人難堪為目的所為之一切輕蔑之行
    為，不以詈罵為限，即嘲笑、譏諷等，凡足以使人感到難堪
    者，均足當之。如對公務員依法執行之職務，公然予以輕蔑
    、嘲笑、諷刺者，即足成立刑法第一百四十條第一項之侮辱
    公務員罪。經原審勘驗被告於警詢之錄音光碟結果，被告確
    實有「心肝不要那麼壞，冤枉喔，你那麼蕭掰哦，打人就可
    以這樣喔，你會絕子絕孫啦」、「因果報應啦，打我的、關
    我的那個，他會有因果報應啦」、「以後開車要多注意啦，
    家裡也要注意啦，天會給他處罰啦，硬給我拗的那個人會有
    報應，那個會給他報應啦，天在看啦，生死簿會紀錄」等語
    ，有原審勘驗譯文在卷可憑（見一審卷第三十五頁），被告
    亦不否認有說：「你很蕭掰哦，你會絕子絕孫啦」、「限制
    我行動的警察會有因果報應啦，開車出去要注意啊，全家外
    出要小心啦」等語。而「你很蕭掰哦，你會絕子絕孫啦」、
    「限制我行動的警察會有因果報應啦，開車出去要注意啊，
    全家外出要小心啦」之詞，乃係針對陳弘昌所為詛咒、詈罵
    言詞，且經第一分局移送偵辦，足以使該分局執行公務之小
    隊長陳弘昌感到難堪。要非僅屬於被告發洩情緒之不理性言
    詞。而嘉義市政府警察局第一分局拘留室，雖屬第一分局內
    部之場所，然當時是下午一時三十分許，現場除告訴人陳弘
    昌外，尚有員警柯佳恩、黃唐尉值班，隨時亦有民眾可前往
    洽公，為不特定之人得共見共聞之公共場所。被告此部分行
    為自難辭侮辱公務員罪責。被告辯稱：上開絕子絕孫等內容
    是只有做錯、冤枉伊的員警會有報應，遭受上天懲罰，如果
    沒有做錯，並不會有報應云云，仍難解免其罪責。
(四)至公訴人起訴被告有對陳弘昌公然以台語叫罵「我屎你娘雞
    歪」之詞，乃依員警製作譯文所示被告陳述「我屎你娘雞歪
    （台語）」。經原審勘驗結果，被告係表示「你什麼名？報
    來（台語）」（見一審卷第三十四頁），是證人陳弘昌顯係
    誤聽被告於（檔名M2U00297）錄影時間三分四十九秒時間之
    用語，此部分被告則非為侮辱之言語，難繩之被告有侮辱公
    務員罪行。
三、核被告所為，係犯刑法第一百四十條第一項侮辱公務員罪。
    原審疏未詳察，逕認被告此部分不構成侮辱公務員罪，即有
    未洽。公訴人上訴意旨，執以指摘原判決不當，為有理由，
    自應由本院就此部分撤銷改判。爰審酌被告護理學校畢業之
    智識程度，於公務員執行職務，出言侮辱，藐視公務員，及
    犯後否認犯罪，無悔意之態度等一切情狀，量處有期徒刑
    月，並諭知如易科罰金，以新台幣壹仟元折算一日，以資懲
    戒。
貳、上訴駁回部分：
一、訊據被告邱寶滿矢口否認有偽證犯行，辯稱：伊當日為警用
    手銬銬起來，又被摔得全身瘀青，至臺灣嘉義地方法院檢察
    署訊問時已頭昏，不知道簽了什麼，檢察官問伊什麼伊也搞
    不清楚，伊並未說謊云云。
二、經查：
(一)被告前因對吳杰勳提起傷害、侵入住宅之告訴，於一００年
    三月十九日晚上十一時二十二分許，經檢察官確認被告與吳
    杰勳無親屬關係，告知作證具結之義務及偽證之處罰，並朗
    讀證人結文及說明其意義，由被告供前具結後，證述如犯罪
    事實欄所述之內容等事實，有偵訊筆錄、被告簽名之證人結
    文附卷可參（見99年度偵字第2241號卷《下稱偵查卷》第二
    十六、二十九、三十頁），復據原審就上開偵訊內容之勘驗
    屬實，有原審勘驗譯文在卷可稽（見一審卷第三十五至三十
    六頁）。
(二)證人吳杰勳於偵查中證稱：伊自九十九年七月起與被告簽訂
    租約，但租約僅簽一份，並由被告收執，本來需繳付押金六
    千元，但伊沒錢，只給被告三千一百元，租金一個月三千九
    百元，不含水電費，水電費均由被告先繳納後，伊再交給被
    告，伊有匯租金給被告之證明，一００年三月十九日前幾天
    ，被告來收租金及電費，但伊錢不夠，先給一千五百元，被
    告星期三再來收錢，伊說星期五再匯錢過去，星期四（一０
    ０年三月十七日）被告就將電停掉，星期五跑到伊工作地點
    罵伊，今日下午（一００年三月十九日）又來伊租屋處敲門
    ，伊說電被停掉了，怎麼交租金給被告，被告要拿鑰匙開門
    ，伊就從裡面反鎖等語（見偵查卷第二十七至二十八頁），
    並提出匯入000000 -0000000-0號帳戶金額四千二百元（九
    十九年十月四日）、三千九百元（九十九年十一月十一日）
    匯款明細二紙為證（見警卷第十六頁），而被告所有之0000
    00-0000000-0號帳戶於九十九年十月四日、十一月十一日確
    有上開兩筆四千二百元、三千九百元之匯款，有其帳戶客戶
    歷史交易清單在卷可參（附於偵查證物袋）；且被告就嘉義
    市西區文化里中央第二商場四三號二樓之電費用電期間僅至
    一００年三月十七日，有被告所提出臺灣電力公司嘉義營業
    處100年6月3日嘉區費核費證字第100043號函及繳費收據在
    卷可參（見一審卷第十三、十四頁），足見吳杰勳證述未繳
    足租金，於一００年三月十七日上址即遭斷電一情屬實，是
    吳杰勳上開證述，應堪採信。
(三)況被告於原審審理時供稱：吳杰勳至一００年三月十九日止
    ，已經住了八個多月了，起先吳杰勳說要放東西，伊開門讓
    吳杰勳進去，吳杰勳說「你很忙，我改天再跟你租」，結果
    後來吳杰勳拿到鑰匙後，沒有打契約，伊告訴吳杰勳如果不
    給房租就搬走，吳杰勳都不理伊等語（見一審卷第六十一至
    六十三頁），被告亦不否認係其持鑰匙開門使吳杰勳進入該
    房屋，吳杰勳於一００年三月十九日前八個月即九十九年七
    、八月間即已入住房屋，亦向吳杰勳要求繳納房租，甚至自
    吳杰勳入住後之九十九年七、八月至一００年三月十七日止
    ，均由被告繳納水電費，有被告提出之上開臺電公司函文及
    臺灣自來水公司繳費收據可稽（見一審卷第十三至十六頁）
    ，益徵被告明知吳杰勳係因其出租而入住房屋，並予以收取
    租金、繳納電費，而存有租賃關係甚明。被告竟於偵查中證
    述不認識吳杰勳，未出租上址房屋予吳杰勳、不知吳杰勳為
    何住上址，不知吳杰勳去哪裡拿到鑰匙、不知吳杰勳為何匯
    錢至被告帳戶等詞，顯與事實不符，而就吳杰勳是否無故侵
    入住宅此與案情有重要關係之事項為虛偽陳述甚明。
(四)被告雖以前詞置辯。然被告於偵查中，經檢察官告知作證具
    結之義務及偽證罪之處罰，並告知需簽結文擔保所述為實話
    後，請被告唸證人結文，因被告表示老花眼看不懂，檢察官
    旋朗讀證人結文「今因傷害案件，來這裡當證人，會憑良心
    講話，不會匿飾增減，此結證人，請唸你的名字」，經法警
    告知現在要讓你具結，唸你的名字，被告：「喔，我邱寶滿
    啦」，檢察官、法警先後均向被告表示係要具結，請被告簽
    名保證所說實話，被告：「這要簽裡面是什麼。我看不懂我
    老花，他說要注意，我老花眼看不懂」，檢察官：「妳說不
    能朗讀這是我剛才講給你聽的事，不要簽是不是？」被告：
    「沒啦，他說要注意，不能朗讀者，叫我一直簽名，由書記
    官唸，看不太清楚」，檢察官表示就是我剛唸給你聽的，被
    告稱「你剛才唸那些而已，這不用全部唸嗎」，檢察官稱「
    剛才我跟你講如果說謊話要處七年以下有期徒刑，上面的意
    思就是這樣，要不要簽名？」被告稱「好」，檢察官問「要
    簽名嗎？」被告稱「嗯」，檢察官稱「好那請你簽名，擔保
    所說的都實話」，且被告就檢察官之後所訊問之問題，均針
    對問題回答等情，有原審勘驗譯文在卷可憑（見一審卷第三
    十五至三十六頁），依被告與檢察官之對話過程，被告就其
    所簽名之內容，特別向檢察官詢問確認，再經檢察官告知證
    人結文之意義及偽證罪之處罰，始應允簽名，故被告顯然知
    悉其所簽名者為證人結文，用以擔保其真實陳述，並無何頭
    昏無法知悉上開訊問內容之情，被告上開辯解，顯為臨訟卸
    責之詞，不足採信。
(五)本件事證明確，被告犯行堪以認定，應依法論科。
三、按「刑法上之偽證罪，為形式犯，不以結果之發生為要件，
    一有偽證行為，無論當事人是否因而受有利或不利之判決，
    均不影響其犯罪之成立，而該罪所謂於案情有重要關係之事
    項，則指該事項之有無，足以影響於裁判之結果者而言。」
    （最高法院七十一年臺上字第八一二七號判例參照）。本件
    被告以證人身分，就吳杰勳侵入住宅犯行之重要事項，供前
    具結而為虛偽不實陳述，係犯刑法第一百六十八條偽證罪。
四、原審認被告此部分罪證明確，因予適用刑法第一百六十八條
    ，並審酌被告護理學校畢業之智識程度，因與承租人租金之
    糾紛，藐視證人作證應據實陳述之義務，於偵查中故意虛捏
    情詞為虛偽證述，影響司法威信，及犯後無悔意等一切情狀
    ，量處有期徒刑四月。本院經核原判決認事用法，均無不合
    ，量刑亦屬妥適。被告上訴否認此部分犯罪，指摘原判決不
    當，為無理由，應予駁回。
、被告所犯上開二罪，所處之刑，並予定應執行刑為有期徒刑
    六月。
據上論斷，應依刑事訴訟法第三百六十八條、第三百六十九條第
一項前段、第三百六十四條、第二百九十九條第一項前段，刑法
第一百四十條第一項、第四十一條第一項前段、第五十一條第五
款，刑法施行法第一條之一第一項前段、第二項，判決如主文。
本案經檢察官李啟明到庭執行職務。
中    華    民    國    100   年    12     月    21   日
                  刑事第一庭審判長法官  茆  臺  雲
                                  法官  陳  義  仲
                                  法官  蔡  長  林
以上正本證明與原本無異。
偽證罪部分，如不服本判決應於收受送達後10日內向本院提出上
訴書狀，其未敘述上訴理由者，並得於提起上訴後10日內向本院
補提理由書（均須按他造當事人之人數附繕本）「切勿逕送上級
法院」。
侮辱公務員罪，不得上訴。
                                書記官  李  培  薇
中    華    民    國    100   年    12     月    21   日
附錄本案論罪科刑法條全文：
刑法第一百四十條第一項（侮辱公務員罪）：
  於公務員依法執行職務時，當場侮辱，或對於其依法執行之職
務公然侮辱者，處六月以下有期徒刑、拘役或一百元以下罰金。
刑法第一百六十八條（偽證罪）：
  於執行審判職務之公署審判時或於檢察官偵查時，證人、鑑定
人、通譯於案情有重要關係之事項，供前或供後具結，而為虛偽
陳述者，處七年以下有期徒刑。